【裁判字號】    95,訴,48
【裁判日期】    950630
【裁判案由】    確認抵押權不存在等
【裁判全文】
臺灣宜蘭地方法院民事判決                95年度訴字第48號
原        告  己○○
兼訴訟代理人  丙○○
被        告  丁○○
訴訟代理人    乙○○
被        告  甲○○
當事人間確認抵押權不存在等事件，本院於民國95年6月20日言
詞辯論終結，判決如下：
    主      文
原告之訴及假執行之聲請均駁回。
訴訟費用由原告負擔。
    事實及理由
一、原告起訴主張之意旨：
  (一)被告丁○○積欠原告丙○○本票票款新台幣（下同）
    2,600,000 元，並經原告丙○○向本院聲請以88年羅票字第
    987 號裁定准予強制執行，乃為被告丁○○之債權人。又被
    告丁○○與原告己○○原共有宜蘭縣壯圍鄉○○段500 地號
    面積1030平方公尺土地，嗣雙方於民國91年8 月30日經宜蘭
    縣壯圍鄉調解委員會就上揭土地協議分割調解成立，雙方約
    定將前述新社段500地號土地再分割出500-3地號、500-4 地
    號、500-5 地號等土地。詎被告丁○○竟於完成分割登記前
    ，就其所有分割前新社段500地號、應有部分2 分之1之土地
    ，與被告甲○○虛偽通謀訂立抵押權設定契約，並經宜蘭地
    政事務所以91年9月11日宜登字第145030號收件，於91年9月
    11日設定抵押權人甲○○、權利範圍300 萬元之抵押權登記
    ，藉以妨礙原告丙○○前述本票債權之強制執行及損害原告
    己○○分割後之土地權利。然被告兩人之間既未有前開抵押
    權所擔保之債權債務關係存在，上揭抵押債權實屬虛偽設定
    ，且足影響原告債權之受償及分割後土地之權利，原告自有
    受確認判決之法律上利益。為此請求確認被告間系爭抵押權
    所擔保之債權不存在；且依民法第87條規定，其間所為之抵
    押權設定乃當然無效，原告自得依據侵權行為法則訴請塗銷
    該抵押權之登記。
  (二)被告甲○○之子11歲起即因病開始洗腎，並自88年7 月至92
    年12月間尚有申請低收入戶之津貼補助，自93年度起改換領
    殘障給付，故於上開抵押權訂立期間，被告甲○○顯無資力
    借款300 萬元與被告丁○○。且依據被告兩人所立之抵押權
    契約書內容，乃約定有高額之違約金，惟迄今已有一年餘，
    未見被告丁○○因上揭約定之高額違約金而急於清償，亦未
    見被告甲○○有何請求或催討，即難令人信其有真實之交易
    。依據舉證責任之分配，被告自應就其間有借貸之法律關係
    負舉證之責。
  (三)且依據被告甲○○之夫即證人林正勝到庭所為之證述，可知
    被告間縱有借款，亦屬親戚間小額臨時周轉，非鉅額借貸，
    且未書立借據，故與本件抵押權無關。又證人林正勝陳稱被
    告之間的借貸並無借據乙事，亦與被告陳稱其兩人之間立有
    7、8紙借據之情不符，顯見被告間之抵押債權確為虛偽。此
    外，被告並未提出任何資金交付之證明，依現代金融匯兌作
    業流程，殊難想像被告間之300 萬元借款過程，均無留下任
    何一筆借款之紀錄，實無法令人置信其間抵押借貸為真實。
    且依證人戊○○所為之證詞，亦可知本件被告之借貸先成立
    借貸契約後，始設定抵押權登記，與一般係先辦妥抵押權登
    記後，債權人始交付借款之情形相反，證人戊○○亦表示其
    未見被告間之借款交付，本件於抵押權辦妥後，竟於借款未
    獲清償前，即已先返還借據，更突顯其間虛偽之情。此外依
    據所查得被告甲○○之財產資料，可知其並無存款所得資料
    ，並無資金可借款予他人之事實，應可確認。
  (四)況本件縱如被告二人所言，借貸往來十餘年，何以這麼長的
    期間均未辦理抵押權供擔保，迄於91年9 月始訂約辦理抵押
    權登記，其動機及目的顯然意圖妨礙原告丙○○之本票強制
    執行及原告己○○分割共有物之請求。再者，本件抵押權所
    設定之存續期間為91年9月11日起至93年9月10日止，則本件
    抵押權所擔保債權之範圍即應為該期間發生之債權，此段期
    間以外所發生之債權，即不屬於抵押權之擔保範圍，故被告
    兩人於完成本件抵押權登記之前，其間所發生之債權縱屬為
    真，亦與本件抵押權無關。
  (五)為此爰依民法第184條、第185條、第213 條等法律關係，聲
    明請求：
  1.確認被告丁○○與甲○○間於91年9 月11日就分割前壯圍鄉
    ○○段500 地號土地及壯圍鄉○○段155建號建物所訂定300
    萬元之抵押權債權不存在。
  2.被告丁○○就其所有壯圍鄉○○段500地號、應有部分2分之
    1（含嗣後分割增加現登記為原告己○○所有之同地段500-3
    地號、500-4 地號，及分割增加現登記為被告丁○○與原告
    己○○應有部分各為2分之1之同地段500-5地號土地 ）及壯
    圍鄉○○段155建號建物，於91年9月11日經宜蘭地政事務所
    以宜登字第145030號收件，於同年月13日登記、權利價值30
    0萬元之抵押權登記應予塗銷。
  3.就前開第2 項聲明部分，原告並願供擔保請准宣告假執行。
二、被告方面則以：被告甲○○乃被告丁○○之舅媽，被告丁○○因從事養殖蝦鰻虧損而負債累累，不得已乃自84年間陸續
    向被告甲○○借款，雙方並立有借據7、8紙。嗣因借款金額
    已達300 萬元，被告丁○○又無力償還，經被告甲○○催討
    後，被告丁○○乃將其所有新社段500地號、應有部分2分之
    1 土地為被告甲○○設定抵押權作為上開借款之擔保，且於
    完成抵押權登記後，被告甲○○即將借據返還予被告丁○○
    銷毀。且被告甲○○並非無資力之人，除有現金以其子名義
    辦理定期存款外，亦有不動產田地數筆，原告指述被告甲○○無資力借款與被告丁○○，兩人所為之抵押權設定顯係通
    謀虛偽等情，顯不實在等語。並答辯聲明請求：駁回原告之
    訴及假執行之聲請。
三、兩造不爭執之事實：
    坐落宜蘭縣壯圍鄉○○段500 地號、面積1030平方公尺之土
    地原為被告丁○○與原告己○○所共有，嗣於91年8月30日
    兩人在宜蘭縣壯圍鄉調解委員會成立調解，約定就上揭土地
    進行分割，該調解書業在91年10月29日經本院核定在案，原
    告並於91年12月13日持該調解書向地政事務所申請完成共有
    物分割登記，其中新社段500地號土地，面積減縮為394平方
    公尺，連同其上155建號之建物，分由被告丁○○取得，另
    分割增加之同地段500-3地號、面積276平方公尺及同地段
    500- 4地號、面積118平方公尺等兩筆土地，則由原告己○○取得，另分割增加之同地段500-5地號、面積242平方公尺
    土地，由原告己○○及被告丁○○各取得應有部分2分之1。
    然前揭土地完成共有物分割登記前，被告丁○○在91年9月
    16日就分割前新社段500地號土地及其上建物，為被告甲○○設定權利價值300萬元、清償日期93年9月10日、權利範圍
    2分之1之抵押權，且該抵押權登記並於該筆土地分割登記時
    ，隨同轉載至分割增加之新社段500-3地號、500-4地號、
    500-5地號等土地之事實，有原告提出之宜蘭縣壯圍鄉調解
    委員會調解書、土地登記謄本、他項權利證明書、抵押權設
    定契約書等件為證（參見卷外所附本院94年度訴字第318號
    事件卷第6-10、14-16頁），復有本院向宜蘭縣壯圍鄉公所
    調閱兩造間之91年度民調字第88號共有土地分割卷宗可稽，
    及宜蘭地政事務所以95年4月19日宜地一21字第0950003807
    號函檢附系爭土地設定抵押權及辦理共有物分割登記之相關
    資料足憑（詳本院卷第45-94頁），復為兩造所不爭執，可
    信為實在。
四、本件之爭點及法院之判斷：
    然原告主張被告丁○○為逃避其對原告丙○○之票據債務，
    及原告己○○就系爭土地所享有之分割共有物權利，明知與
    被告甲○○之間無借貸關係存在，竟基於通謀虛偽之意思表
    示，將系爭土地為被告甲○○設定抵押權登記等節，則為被
    告所否認，並以前揭情詞置辯，是經本院協助兩造整理後，
    確認本件應審酌之爭點為：系爭抵押權之擔保債權300 萬元
    是否存在？被告間就分割前新社段500地號土地及其上155建
    號建物所設定抵押權是否係基於通謀虛偽意思表示所為？（
    見卷宗第128頁）茲就該項爭點判斷如下：
  (一)經查，被告丁○○主張其於84年間即透過其母林阿甘向被告
    丁○○之舅舅林正勝提出借款之要求，並由舅媽甲○○提供
    現金貸予被告丁○○，嗣後被告丁○○亦陸續向被告甲○○
    借款，每筆借款金額從數萬元至數十萬元不等，期間長達 8
    、9年之久，迄至91年間因被告丁○○之借款數額已達300萬
    元，其又無力清償，雙方遂協議以被告丁○○所共有宜蘭縣
    壯圍鄉○○段500地號、應有部分2分之1 土地暨其上建物為
    被告甲○○設定系爭抵押權登記乙節，業據證人林正勝到庭
    陳稱：「因為被告丁○○做生意失敗，所以就透過我姐姐林
    阿甘來問我有無錢可以借，我就問我太太。借錢開始是八、
    九年前的事情，借錢是陸陸續續的借，有時候借幾萬元，有
    時候借好幾十萬元，後來就要丁○○自己向我太太借，我身
    體不好就沒有再透過我」、「因為借了很多年，實際上借了
    多少錢我不清楚，要問我太太才清楚這些，但丁○○都沒有
    還錢，他們曾經分了一塊地，我跑去找丁○○要錢，但丁○○說他要先還別筆債務，無法還我們錢。所以後來在民國91
    年左右，丁○○才會拿他的土地來設定抵押。」、「借款的
    人是我太太，她的錢是我兒子開公司賺的錢，或是我另外一
    個兒子死亡時獲得的賠償，當時獲得賠償有四、五佰萬，有
    時候是之前陸續存下來的錢。」、「（問：當時以被告共有
    的土地去辦理抵押權所要擔保的債權為何？）就是我剛剛所
    述丁○○陸續向我太太所借的錢，所以才設定抵押來擔保。
    」等語，及證人林阿甘陳稱：「甲○○是我弟媳婦。當時我
    兒子沒有錢要借錢，就透過我去問我弟媳婦，後來是由我媳
    婦乙○○去找甲○○拿錢。」、「大約在84年左右就開始陸
    陸續續的借，總共借了多少錢要問他們兩人才清楚，家裡只
    要比較沒有錢就會去找他們借錢，只有第一次是透過我去詢
    問，之後就由他們自行去處理。」等語甚詳；另為被告兩人
    辦理系爭抵押權設定之代書戊○○亦到庭結證表示：「當時
    是甲○○與丁○○到我事務所，甲○○表示丁○○欠他好幾
    百萬，當時甲○○有拿出借據給我看，借據有七、八張，依
    借據的內容來看，借據是手寫的，應該是陸陸續續借款，每
    次借多少就寫多少，這些借據的借款湊起來大約有300萬元
    ，他們就要我去辦理抵押權設定。在當時他們提供給我500
    地號的土地權狀，要我去辦理抵押權設定，所以事後都是由
    我去向地政辦理抵押權設定。」、「一般我幫別人處理案件
    ，通常都是辦妥抵押權之後順便簽訂借據，亦就是借款及抵
    押同時進行，但這一件是當事人來找我之前他們就已經有借
    款的事實，不過他們的借據是他們之前就寫好的。當天甲○○把借據給我看之後，又把借據帶回去，兩天之後我辦好抵
    押權，丁○○的太太與甲○○再到我事務所，乙○○表示既
    然已經辦好抵押權就應該把借據還給他，所以甲○○就當場
    把借據還給他。這些經過都是我親眼目睹。」等語（參卷宗
    第103頁起）。從而堪認被告前揭所述及證人林正勝、林阿
    甘所為之證詞均屬真正，而足採信。
  (二)再者，本件被告間之借貸因屬親友間之借貸，故於另立抵押
    設定契約書載明借貸關係存在及利息約定，並完成抵押權登
    記以為擔保後，被告即將借據銷毀，尚非有違常理。且不動
    產抵押權之設定，固應以書面之，但當事人之間關於該不動
    產抵押權之借貸契約，則非要式行為，不以書立借據為成立
    要件，依據上揭證人所述之事實既足認定被告之間的借貸關
    係存在，則被告因將借據銷毀致無法提出書面證據為佐，亦
    無礙前揭事實之認定。原告主張被告既無法提出書面借據，
    故上揭證人所為之證詞均無法作為有利事證云云，洵非可採
    。至於證人林正勝表示：「借錢應該都沒有寫借據，因為都
    是自己的親戚」一語，雖與被告及證人戊○○所為之陳述有
    異，然依證人林正勝陳述此語之內容判斷，此應為證人林正
    勝臆測之詞，且其此部分之陳述既與公正之第三人戊○○所
    述不同，亦應以證人戊○○所為之陳述為可取，對於本院認
    定被告之間確實存在借貸關係之事實並無影響。
  (三)原告雖又主張被告丁○○係為逃避其對原告丙○○之本票債
    務，然原告丙○○已自承該本票債權係成立於87年間，並於
    88年間取得本票裁定，此距被告間設立系爭抵押權之時間已
    有相當期日，自難以此認定被告間所為之借貸或抵押權設定
    係基於通謀虛偽意思表示，用以逃避被告丁○○對原告丙○○之本票債務。至於系爭抵押權雖係被告丁○○與原告己○○在宜蘭縣壯圍鄉公所調解委員會達成分割共有物之調解協
    議後、完成共有物分割登記前所為，造成該抵押權登記隨同
    轉載至分割增加之同地段500-3地號、500-4地號、500-5 地
    號等土地。惟按抵押之不動產，如經分割或讓與其一部，或
    擔保一債權之數不動產而以其一讓與他人者，其抵押權不因
    此而受影響，民法第868條定有明文；又分別共有土地，部
    分共有人就應有部分設定抵押權者，於辦理共有物分割登記
    時，該抵押權按原應有部分轉載於分割後各宗土地之上，但
    經先徵得抵押權之同意者，該抵押權僅轉載於原設定人分割
    後取得之土地之上，土地登記規則第107 條亦有明文。此乃
    抵押權之不可分性，目的在保障抵押權人，避免抵押權人之
    權利遭受事後不可預期之分割、轉讓而受影響。故分割前新
    社段500地號及155建號等不動產，在設定應有部分2分之1抵
    押權予被告甲○○時，因尚未完成分割登記，系爭抵押權自
    係抽象地存在系爭土地之各部分之上，縱使因此影響到原告
    己○○就分割取得土地所有權之完滿，然抵押權存在於原告
    己○○分割得之土地上既係基於法律之規定，被告丁○○對
    於原告己○○即無不法或無權可言，原告己○○亦不因此對
    被告丁○○取得任何債權。是原告徒以系爭抵押權係成立於
    分割協議之後、共有物分割登記之前，顯見被告丁○○係為
    逃避原告己○○請求分割共有物之權利，遂基於通謀虛偽之
    意思表示來為被告甲○○設定抵押權登記，原告己○○本於
    債權人之地位，亦得請求塗銷系爭抵押權云云，尚有未恰。
    況且依據前揭土地登記規則第107 條之規定，原告己○○非
    不得於經被告丁○○及抵押權人甲○○之同意後，三方協議
    將甲○○之抵押權轉載至被告丁○○於分割後實際所取得之
    土地上，本件被告於本件審理時亦多次表示只要原告丙○○
    不再無端主張其等間之借貸關係係出於通謀虛偽意思表示，
    被告兩人均同意將該抵押權全部轉載至被告丁○○所分得之
    土地上，以保持原告己○○所分得土地之所有權完整。是原
    告主張被告係為妨礙原告己○○關於分割共有物之權利，而
    通謀虛偽設定系爭抵押權等情，要不可採。
  (四)且查，依本院調取被告甲○○於90年度、91年度之財產所得
    資料觀之，其名下有不動產多筆，財產總額高達5,113, 900
    元，此有卷附之稅務電子閘門財產所得調件明細表二份可憑
    （詳卷第119-122頁 ）；另被告甲○○主張其存款均係以其
    子之名來作定期存款乙節，亦已提出總額為300 萬元之定期
    存款單3紙為佐證（ 見外附95年度宜調字第6號卷第10-12頁
    ），顯見被告甲○○資力頗豐，其復為被告丁○○之舅媽，
    故其在長達8、9年之期間內，陸續借款予被告丁○○，衡情
    非無可能，原告徒以被告甲○○之子領有殘障補助，即謂被
    告甲○○顯無任何財力可借款300 萬元予被告丁○○，並主
    張被告間之借貸及抵押權設定均係基於通謀虛偽意思表示等
    情，要無可採。此外，原告復未能就被告二人之借貸確係出
    於通謀虛偽意思表示而為舉證以實其說，是原告此部分主張
    自難信為真實。
  (五)末按抵押權之成立，以債權已存在為前提，債權若不存在，
    抵押權亦不成立，此即為抵押權成立上之從屬性；又一般抵
    押權登記實務上固常有存續期間一項，但實則抵押權係以擔
    保債務之清償為目的，從屬於擔保債權而存在，在該債權未
    消滅前為擔保之抵押權並不因抵押權存續期間屆滿而當然消
    滅，故抵押權存續期間之約定與登記，在法律上原不具任何
    意義（參見最高法院87年度台上字第727號裁判意旨 ）。執
    此，本件被告間之借貸關係，均成立於抵押權設定之前，核
    已符合前述抵押權從屬性之要件，原告主張被告之間之借貸
    關係均成立在抵押權設定之前，與常情不符，應僅有成立在
    抵押權設定登記日即91年9 月11日起至抵押權登記所載之清
    償日期止即93年9 月10日間止期間之借貸關係，始屬系爭抵
    押權所擔保之債權云云，顯有誤解，核非可採。
五、綜上所述，被告既已證明期間確有300 萬元之借貸關係存在
    ，原告復無法證明被告丁○○與甲○○兩人就系爭抵押權之
    設定係出於通謀虛偽，則其請求確認被告間就分割前新社段
    500地號、應有部分2分之1土地及其上建號155號建物所設定
    300 萬元抵押權之債權不存在，並訴請塗銷該抵押權設定登
    記，均非正當，不應准許。原告之訴既經駁回，其所為假執
    行之聲請，亦失所依附，不應准許，應併予駁回。
六、本件事證已臻明確，兩造其餘主張陳述及所提之證據，經審
    酌後，認與本件判決之結果並無影響，爰不逐一論述。
七、裁判費負擔之依據：依民事訴訟法第78條。
中    華    民    國    95    年    6     月    30    日
                  臺灣宜蘭地方法院民事庭
                      法  官  邱景芬
正本與原本無異。
如不服本判決應於判決送達後20日內提出上訴狀（須附繕本）。
中    華    民    國    95    年    6     月    30    日
                      書記官  邱美龍


司法院資訊處製作；財團法人民間司法改革基金會備份。
